臺灣臺北地方法院刑事判決　　　　　　　94年度訴字第1427號
　　公　訴　人　臺灣臺北地方法院檢察署檢察官
　　被　　　告　甲○○
　　　　　　　　　　　　號5樓.
　　　　　　　　　　　　之3
　　選任辯護人　李幸恩律師
上列被告因偽造貨幣案件，經檢察官提起公訴（94年度偵字第35
76號），本院判決如下：
    主  文
甲○○連續行使偽造通用紙幣，處有期徒刑年捌月。扣案如附
表所示偽造紙幣共伍拾張均沒收。
    事  實
一、甲○○於民國（下同）九十三年九月九日下午五時許，明知
    真實姓名、年籍均不詳、綽號「阿明」之人，在臺北縣中和
    市往板橋市○○○路上某處，所交付裝在信封袋內之五十張
    （原收受五十一張，其中一張詳後不另為無罪諭知之部分所
    述）新版面額為新臺幣（下同）一千元之通用紙幣，均係偽
    造，仍意圖供行使之用，逕予接受而收集之。其旋基於行使
    偽造通用紙幣之概括犯意，先於同日晚上十一時許，將如附
    表編號九所示之千元偽鈔一張，交予不知情女友丁○○（業
    經檢察官為不起訴處分）當零用錢而予以行使。復於同日晚
    上十一時三十分，在臺北市○○○路、長春路口，將如附表
    編號六、十所示之千元偽鈔二張交予不知情之朋友丙○○（
    未據檢察官處理），藉以償還債款而予以行使。甲○○隨即
    將剩餘千元偽鈔中之四十二張仍置在信封袋中，並藏放在其
    所駕駛，車牌號碼為七Ｂ─三七○○號自用小客車之右前座
    置物箱，同時將另外抽出之五張千元偽鈔，置放在前開車輛
    左車門之置物架內。惟於當日晚間十一時五十分許，經警察
    覺其等形跡可疑，在臺北市松山區○○○路、長春路口攔檢
    盤查甲○○之身分，而當場在前揭車輛內及丁○○身上扣得
    如附表所示之偽造面額千元之通用紙幣共四十八張。爾後並
    於丙○○身上扣得如附表編號六、十所示之偽造面額千元之
    通用紙幣二張，而查知上情。
二、案經臺北市政府警察局松山分局報告臺灣臺北地方法院檢察
    署檢察官偵查起訴。
    理  由
一、訊據被告甲○○固不否認其於上揭時、地，確有自綽號「阿
    明」之人處，收受五十張面額一千元之紙鈔，並將其中一張
    交予女友丁○○當零用錢花用及將其中二張交予朋友丙○○
    償債，而此五十張面額為一千元之紙鈔，經警查扣送鑑定結
    果均為偽鈔等事實，惟矢口否認有何行使偽造之紙幣之犯行
    ，辯稱：我不知道所持有之扣案紙鈔係偽造的云云。被告辯
    護人辯護意旨略以：本案檢察官所提出的證據，不管直接或
    間接證據，都無法證明被告於收受當時，即已明知為偽鈔，
    理由如下：被告辯詞前後一致，且與證人丁○○及戊○○所
    證述之情節相符，足認被告供述因玩大老二贏錢，才收受五
    萬元偽鈔，當時不知道此賭資係偽鈔為實情。另外，系爭偽
    鈔尺寸、大小、印刷的文字，均與真鈔相若，若與真鈔異地
    觀察，確實有混同誤認之虞，故一般人無法一眼得知係偽鈔
    ，況且一般人收受鈔票時，也不會去注意鈔票上號碼是否有
    相同情形。另外，被告有去買手機及其他物品，可是都用自
    己之真鈔去買，甚至警察臨檢前，他去福客多便利商店買小
    額物品時，證人丁○○也證稱他用零錢去買，並非用贏得之
    偽鈔去買。且被告只拿二千元還丙○○，若他知道係偽鈔，
    基於以小換大心態，一定會將偽鈔盡數用完，據上，難認定
    被告明知所持有之鈔票為偽鈔。縱認被告遭警查獲時有可能
    知悉鈔票係偽鈔，也不能證明被告收受時即知為偽鈔，且亦
    只能構成刑法第一百九十六條第二項之罪名等語。
二、經查：
    （一）、扣案五十張一千元紙鈔，經目視檢查，其鈔票號碼
            重複情形如附表所示，且鈔票紙質之厚度感及觸摸
            質感均與真正紙鈔顯不相同，此經本院調閱扣案紙
            鈔查對無誤，而其中四十八張一千元紙鈔，經送中
            央印製廠鑑定結果：均以彩色噴墨方式仿印，無凹
            版印紋凸起效果，紙張亦非鈔券紙，以螢光墨仿紙
            張螢光纖維絲及鈔券號碼，水印以灰色墨在紙張背
            面仿製，安全線先燙印整條箔膜（含面額數字），
            再以灰色墨覆蓋仿鈔券正面五段裸露部分，左下角
            面額數字以燙印箔膜仿折光變色油墨，經鑑定結果
            均為偽造等情，有中央印製廠九十三年十二月二十
            九日中印發字第○九三○○○六一二二號函附卷可
            稽，被告對此並不爭執，是以，扣案如附表所示之
            紙鈔，均係偽造之通用紙幣，殆無疑義。而扣案如
            附表所示紙鈔之觸感及外觀，均與真鈔有異，既如
            前述，被告為具有社會經驗相當之人，應無無法辨
            識之理。
    （二）、證人（即查獲被告持有偽造紙幣之警員）乙○○於
            本院審理時即結證稱：經我回想之後，我當時正在
            停警車，看到甲○○時，覺得他看到警車開過去時
            ，有閃的動作，才向他查證件，當時丁○○應在他
            身旁，但我印象較深之部分，係他去車上拿證件。
            甲○○表示證件放在車上，帶我去拿，他車子停在
            長春路上，所以我們一起走了幾步就到了。當時我
            是站在駕駛座門旁，拉著車門，右手持電筒照著陳
            俊崙的手，甲○○彎著腰，在駕駛座門旁翻找證件
            ，他在左側車門旁置物架內找證件，我看他在翻找
            時，有藏起幾張紙鈔之動作，就直覺抓住他的手，
            發現他手中握著假鈔。因為當時他翻了蠻久的，我
            持手電筒照他，怕他拿出危險物品，但我看到他有
            將東西往旁邊擠的動作，而非自然地翻找東西。我
            問他那是什麼東西？他說那是錢而已，他說他沒有
            在藏，我跟他說這錢摸起來像假的，他說他不知道
            。當時那五張紙鈔係被單獨放在置物架裡，我確定
            當時沒有被包起來，也不是很整齊地堆在一起，我
            先拿著紙鈔，請我們同事過來確定，紙鈔係從被告
            手裡拿出來的，因為我問他那是什麼東西時，他就
            將五張紙鈔握在手上，我發現他動作不自然，所以
            才會想請同事過來協助，先將紙鈔扣起來後，再請
            他拿證件。我摸到那五張鈔票感覺像假鈔，所以請
            同事過來支援，我們有當場有告訴被告那係假鈔，
            但他說那係別人還他的錢，他不知道係假鈔等語（
            見本院卷九十五年十一月一日審判筆錄、九十五年
            十一月三十日訊問筆錄），據上，被告顯然於警方
            臨檢時，即對於自己所持有之扣案紙鈔均係偽造通
            用紙幣一情知悉無誤，否則即無庸於警方臨檢之時
            為蓄意藏放紙幣之行為，而多做掩飾之舉。而觀諸
            被告自綽號「阿明」之人取得裝在信封袋內之五十
            張偽鈔後，隨即交付丁○○、丙○○，警方並隨即
            臨檢查獲，其經過之期間甚短，若非被告於收受之
            初，即知悉其為偽鈔，焉有突然遭警臨檢，莫名猝
            為上開躲避遮掩之舉，顯見其於收受時本即知悉係
            偽鈔無疑，其明知為偽鈔卻仍予以收受，則其顯係
            基於行使之意圖而逕予收集至明，故其所辯自始不
            知為偽鈔云云，應為卸責之詞，無足可採。
    （三）、至於證人丁○○雖於本院審理時結證稱：警員從駕
            駛座旁邊開始搜，就拿出五張鈔票交給甲○○，陳
            俊崙又拿給我，我就放到我包包裡。警員整個車子
            都搜過了，應該有看客座（右前座位）前方置物櫃
            ，他有發現那包紙鈔，還說我們錢怎麼亂放，要我
            們收好，當時只有一位警員搜車云云，惟此顯與證
            人（即警員）己○○於本院時結證稱：我在檢查李
            志航車子時，因為甲○○還有帶女朋友，所以吳崑
            騰有叫同組警員陳瑞成過去幫忙，乙○○盤查陳俊
            崙之地方，即係他停巡邏車之地方，我過去時，吳
            崑騰他們好像已經查獲毒品，且在現場盤查之過程
            當中，我有聽到乙○○說有查獲偽鈔等語（見本院
            卷九十五年十一月三十日訊問筆錄）情節相悖。衡
            情警員當場即已查獲被告持有偽鈔，自無容由被告
            交證人丁○○收執，或自行收取紙鈔之可能，證人
            丁○○之證述，與常情不符，顯為迴護之詞，不足
            採信，無從以此為對被告有利認定。
    （四）、被告雖又舉證人戊○○到庭結證：我綽號「阿志」
            ，甲○○在板橋市○○路上之泡沫紅茶坊「小歇」
            ，與綽號「阿明」之人賭博贏錢，贏了五、六萬元
            ，後來，等約三、四十分鐘，我有看到「阿明」拿
            一個信封交給甲○○等情，惟證人戊○○對於「阿
            明」交付信封之情形，僅稱：我急著先走，沒有進
            去看等語，並無法證述「阿明」交紙鈔予被告之實
            際情形，且對於綽號「阿明」之人之真實姓名、年
            籍、究係如何認識及當日賭博等情，亦均僅泛稱：
            「阿明」我不熟，係叫我檳榔的朋友認識「阿明」
            ，不知為何緣故介紹我認識的，介紹「阿明」的朋
            友，我也忘記如何稱呼；我稍微瞄了一下，甲○○
            大約贏五、六萬元，我當時係算正字標記計算陳俊
            崙贏多少錢，但我不記得正字劃幾個，我所稱一支
            五十元是比喻，可能一條線五十元，也可能一正字
            五十元，一支是一張牌云云，則其證述之情節前後
            互斥、彼此矛盾，尚非無疑，亦無足採為對被告有
            利之證據。
    （五）、此外，復有搜索扣押筆錄二紙、扣押偽鈔清冊三紙
            附卷可稽。綜上所述，本件事證明確，被告前揭行
            使偽造通用紙幣之犯行，堪以認定，應依法論科。
三、按行為後法律有變更者，適用行為時之法律。但行為後之法
    律有利於行為人者，適用最有利於行為人之法律，刑法第二
    條第一項定有明文。本件被告行為後，刑法總則編於九十四
    年二月二日大幅修正公布後，並於九十五年七月一日正式施
    行，而刑法第二條第一項固修正為「行為後法律有變更者，
    適用行為時之法律，但行為後之法律有利於行為人者，適用
    最有利於行為人之法律」，此乃為與刑法第一條罪刑法定主
    義相互契合，而貫徹法律禁止溯及既往原則，係規範行為後
    法律變更所生新舊法律比較適用之準據法，故刑法第二條第
    一項雖經修正，但因屬適用法律之準據法，本身即無所謂比
    較新舊法之問題，應逕適用裁判時之修正施行後刑法第二條
    之規定以決定適用之刑罰法律。又本次刑法修正之比較新舊
    法，應就罪刑有關之共犯、未遂犯、想像競合犯、牽連犯、
    連續犯、結合犯，以及累犯加重、自首減輕暨其他法定加減
    原因（如身分加減）與加減例等一切情形，綜其全部罪刑之
    結果而為比較（最高法院九十五年五月二十三日九十五年度
    第八次刑庭會議決議意旨可資參照）。而刑法第一百九十六
    條第一項之罪，法定刑得併科銀元五千元以下罰金，據修正
    後刑法施行法增訂第一條之一：「中華民國九十四年一月七
    日刑法修正施行後，刑法分則編所定罰金之貨幣單位為新臺
    幣。九十四年一月七日刑法修正時，刑法分則編未修正之條
    文定有罰金者，自九十四年一月七日刑法修正施行後，就其
    所定數額提高為三十倍。但七十二年六月二十六日至九十四
    年一月七日新增或修正之條文，就其所定數額提高為三倍」
    （按新增訂刑法施行法第一條之一規定，僅係替代罰金罰鍰
    提高標準條例部分條文，與罰金罰鍰提高標準條例罰金額度
    相同，只是貨幣單位由銀元改成新臺幣，並不發生有利、不
    利之問題，亦非法律變更刑度之條文，並無比較新舊法之問
    題，應逕予適用）及刑法第三十三條第五款已修正為：「罰
    金：新臺幣一千元以上，以百元計算之」之規定，修正後該
    罪所得併科處之罰金刑最高為新臺幣十五萬元、最低為新臺
    幣一千元，然而，依被告行為時之刑罰法律，即罰金罰鍰提
    高標準條例第一條前段規定之提高倍數十倍及刑法第三十三
    條第五款規定之罰金最低額一元予以計算，該罪之罰金刑最
    高為銀元五萬元，最低額為銀元一元，若換算為新臺幣，最
    高額雖與新法同為新臺幣十五萬元，然最低額僅為新臺幣三
    十元。因此，比較上述修正前、後之刑罰法律，自以被告行
    為時關於科處罰金刑之法律較有利於被告。又按刑法第五十
    六條連續犯之規定，已於九十五年七月一日修正公布施行後
    之刑法條文中予以刪除，故修正後犯數罪者，即應予併罰之
    ，自以適用修正前之刑法第五十六條規定較有利於被告。綜
    合上述各條文修正前、後之比較，揆諸前揭最高法院決議及
    修正後刑法第二條第一項前段、後段規定，以九十五年七月
    一日修正公布施行前之刑法相關規定及罰金罰鍰提高標準條
    例第一條前段、第二條規定，對於被告較為有利，自應適用
    修正前之相關規定予以論處。
四、按已明示為偽，並未冒充為真鈔而行使，自係交付而非行使
    。惟其自用部分，係冒充真票使用，仍應成立行使偽造紙幣
    罪（最高法院五十九年度臺上字第一一九四號判決意旨參照
    ）。是以，刑法第一百九十六條第一項行使與交付之區別，
    在於被告有無欺騙相對人之意思為斷，如有欺騙之意，則為
    行使，否則即屬交付，凡應成立交付罪者，行使罪即無成立
    之可能。核被告甲○○所為，係犯刑法第一百九十六條第一
    項之行使偽造通用紙幣罪。檢察官起訴書認被告交付偽鈔一
    張予不知情女友丁○○之行為，係涉犯係意圖供行使之用而
    交付偽造通用紙幣罪，容有誤會，併此說明。又其收集偽造
    之通用紙幣之低度行為，為行使之高度行為所吸收，不另論
    罪。被告先後多次犯行，時間緊接，所犯係犯罪構成要件相
    同之罪名，顯係基於概括之犯意反覆為之，應依修正前刑法
    第五十六連續犯規定，論以一罪，並加重其刑。爰審酌被告
    已有前科，素行不佳，此有臺灣高等法院被告前案紀錄表可
    按，其犯罪動機、目的乃為貪圖不法利益、其手段、生活狀
    況、智識程度及其矢口否認犯行，不知悔改之犯罪後態度等
    一切情狀，量處如主文所示之刑。扣案如附表所示之偽造紙
    幣共五十張，均應依刑法第二百條之規定宣告沒收。
五、公訴意旨另略以：被告甲○○於前開時、地，尚收受另一張
    除附表所示外之千元偽造紙幣，並於同日在臺北市○○區○○路二八號全家便利商店，持向店員購買價值四百元之商品
    ，因認被告此部分亦涉犯刑法第一百九十六條第一項之行使
    偽造紙幣罪嫌等語。惟按犯罪事實應依證據認定之，無證據
    不得認定其犯罪事實，刑事訴訟法第一百五十四條定有明文
    。又認定不利於被告之事實，須依積極證據，茍積極證據不
    足為不利於被告事實之認定時，即應為有利於被告之認定，
    更不必有何有利之證據；且刑事訴訟法上所謂認定犯罪事實
    之積極證據，係指適合於被告犯罪事實之認定之積極證據而
    言，雖不以直接證據為限，間接證據亦包括在內，然而無論
    直接或間接證據，其為訴訟上之證明，須於通常一般之人均
    不致有所懷疑，而得確信其為真實之程度者，始得據為有罪
    之認定，倘其證明尚未達到此一程度，而有合理之懷疑存在
    時，自不能以推測或擬制之方法，以為有罪裁判之基礎（最
    高法院著有三十年上字第八一六號、二十九年上字第三一○
    五號、七十六年臺上字第四九八六號、四十年臺上字第八六
    號等判例意旨可資參照）。公訴人認被告涉犯此部分之犯行
    ，無非係以被告於警詢時曾供述上情，為其主要論據。惟查
    ：被告於本院供稱：我是用「阿明」額外給我的另外三千元
    鈔票中之一張去買的，應該不是偽鈔等語。而前揭公訴人所
    指之千元紙鈔一張並未扣案，未經本院勘驗或送中央印製廠
    為專業鑑定，根本無從知悉此紙鈔票究否屬於偽造紙幣，且
    證人乙○○於本院審理時亦結證稱：當時被告說他住在寧夏
    路，當天下午有去住處樓下便利商店買東西，所以我們有到
    寧夏路二八號全家便利商店去問，我們請店長讓我們看一下
    存放千元鈔票之保險櫃，結果裡面並無任何偽鈔，店長說也
    沒有甲○○所說那一時段四百元消費之發票紀錄等語，佐以
    證人丁○○於本院審理時所結證稱：我們當天去便利商店買
    飲料、香煙，係由甲○○拿零錢百元鈔票付帳等語（以上均
    見本院卷九十五年十一月一日審判筆錄），均與被告於警詢
    時之供述情節相悖，是以，被告前於警詢時之供述，是否為
    事實，尚非無疑。此外，復查無其他積極證據，足資認定被
    告確有公訴人所指之此部分犯行，揆諸前開說明，本應對被
    告為無罪之諭知，惟公訴人認此與前揭有罪之部分，具修正
    前刑法第五十六條規定之連續犯裁判上一罪關係，爰不另為
    無罪之諭知。
據上論斷，應依刑事訴訟法第二百九十九條第一項前段，刑法第
二條第一項前段、第一百九十六條第一項、第二百條、修正前刑
法第五十六條，刑法施行法第一條之一，判決如主文。
本案經檢察官楊榮宗到庭執行職務。
中　　華　　民　　國　　96　　年 　　1　 　月　　4　　日
                      刑事第十六庭  審判長法  官  蔡守訓
                                          法  官  吳定亞
                                          法  官  徐千惠
上正本證明與原本無異。
如不服本判決，應於判決送達後10日內向本院提出上訴狀 (應抄
附繕本)。
                                          書記官  李典育
中　　華　　民　　國　　96　　年 　　1　 　月　　8　　日
附錄論罪科刑法條全文：
中華民國刑法第196條第1項
（行使收集或交付偽造變造通貨、幣券罪）
行使偽造、變造之通用貨幣、紙幣、銀行券，或意圖供行使之用
而收集或交付於人者，處3年以上10年以下有期徒刑，得併科5千
元以下罰金。
中華民國刑法第200條
（沒收物之特例）
偽造、變造之通用貨幣、紙幣、銀行券，減損分量之通用貨幣及
前條之器械原料，不問屬於犯人與否，沒收之。
附表：
┌───┬───────────┬──────────┐
│編 號 │   偽造之紙鈔號碼     │扣案時持有人        │
│      │                      │及持有張數          │
├───┼───────────┼──────────┤
│一    │   RD596241RQ         │甲○○二張          │
│      │                      │                    │
├───┼───────────┼──────────┤
│二    │   LQ720109VZ         │甲○○六張          │
│      │                      │                    │
├───┼───────────┼──────────┤
│三    │   UB975433UZ         │甲○○四張          │
│      │                      │                    │
├───┼───────────┼──────────┤
│四    │   RF953885RF         │甲○○三張          │
│      │                      │                    │
├───┼───────────┼──────────┤
│五    │   RF945642VB         │甲○○四張          │
│      │                      │                    │
├───┼───────────┼──────────┤
│六    │   FR597202FD         │甲○○一張          │
│      │                      │丙○○一張          │
├───┼───────────┼──────────┤
│七    │   BR597205FD         │甲○○三張          │
│      │                      │                    │
├───┼───────────┼──────────┤
│八    │   DR149652QR         │甲○○二張          │
│      │                      │                    │
├───┼───────────┼──────────┤
│九    │   DR594877RB         │甲○○五張          │
│      │                      │丁○○一張          │
├───┼───────────┼──────────┤
│十    │   FV624901QZ         │甲○○三張          │
│      │                      │丙○○一張          │
├───┼───────────┼──────────┤
│十一  │   FZ927255UB         │甲○○三張          │
│      │                      │                    │
├───┼───────────┼──────────┤
│十二  │   UZ975433UZ         │甲○○三張          │
│      │                      │                    │
├───┼───────────┼──────────┤
│十三  │   ZD217715JR         │甲○○四張          │
│      │                      │                    │
├───┼───────────┼──────────┤
│十四  │   FU533691BM         │甲○○四張          │
│      │                      │                    │
├───┴───────────┴──────────┤
│                                總    計 五十張     │
│                                                    │
└──────────────────────────┘
